臺灣高等法院高雄分院刑事判決　　 96年度上更(一)字第265號
上　訴　人　臺灣高雄地方法院檢察署檢察官
上　訴　人
即　被　告　乙○○
　　　　　　　　　　　號
　　　　　　丙○○
　　　　　　　　　　　號
　　　　　　戊○○
上列上訴人因被告等毀棄損壞案件，不服臺灣高雄地方法院92年
度易字第321 號中華民國93年2 月6 日第一審判決（起訴案號：
臺灣高雄地方法院檢察署91年度偵字第21304 號；併案案號：同
署91年度他字第2935號），提起上訴，判決後，經最高法院發回
更審，本院判決如下：
    主  文
原判決關於丙○○、戊○○、乙○○部分，均撤銷。
丙○○、戊○○、乙○○共同毀壞他人之船艦，各處有期徒刑捌
月，均減為有期徒刑肆月，如易科罰金，均以銀元參佰元即新臺
幣玖佰元折算壹日。均緩刑貳年。
    事  實
一、緣丙○○係「順勝發六號」之船長，戊○○係丙○○之子、
    乙○○係丙○○之女婿，丙○○前因出海撈捕海瓜子之事，
    與「凱順號」之使用人兼船長丁○○（「凱順號」所有人為
    丁○○之妻甲○○，公訴人誤載為丁○○）發生糾紛，因而
    心生不滿，遂與戊○○、乙○○共同基於毀損之犯意聯絡，
    於民國91年7 月9 日晚上8 時許，在高雄市旗津區中洲漁港
    內，利用颱風夜，假借出港釣魚之名義，由戊○○破壞「凱
    順號」漁船之儀表板，接通電路以啟動該船，而丙○○負責
    駕駛「順勝發六號」漁船，夥同乙○○，並利用不知情之船
    員吳再生負責看顧航道，而於同日晚上8 時21分許，將「順
    勝發六號」漁船開出中洲港口，引導未開照明燈由戊○○駕
    駛之「凱順號」漁船，該「凱順號」漁船一路尾隨「順勝發
    六號」漁船行至高雄港122 號碼頭附近海域後，即繞過停滯
    在旁之「順勝發六號」漁船折返，直接朝已廢棄之信益造船
    廠所在之岸邊水泥堤防方向駛去，而於同日晚上8 時23分許
    ，該「凱順號」漁船撞上信益造船廠之岸邊水泥堤防，致船
    身嚴重毀壞，足生損害於丁○○及甲○○。
二、案經丁○○訴請內政部警政署高雄港務警察局移送臺灣高雄
    地方法院檢察署檢察官偵查起訴暨移送併案審理。
    理  由
壹、程序部分：
一、被告丙○○、戊○○、乙○○主張：證人即原審共同被告吳
    再生於警詢、檢察事務官所為詢問時之陳述，及告訴人丁○○於警詢所為陳述，無證據能力等語。
二、按訊問被告，應全程連續錄音，必要時，並應全程連續錄影
    。但有急迫情況且經記明筆錄者，不在此限。次按筆錄內所
    載之被告陳述與錄音或錄影之內容不符者，除有前項但書情
    形外，其不符之部分，不得作為證據，刑事訴訟法第100 條
    之1 第1 項、第2 項分別定有明文。該等規定於司法警察官
    、司法警察詢問證人時，若遇筆錄與錄音、錄影之內容不相
    符者，宜類推適用之，即對於不符部分之筆錄，排除其證據
    能力（最高法院96年度台上字第4922號判決意旨參照）。經
    查，吳再生於91年8 月22日警詢（即第2 次警詢筆錄）時之
    陳述，依據該筆錄係記載：「（駕駛「凱順號」之人行徑與
    「順勝發六號」船主熟識，故破壞「凱順號」漁船之人應與
    你們熟識？）對。駕駛「凱順號」漁船的人是與「順勝發六
    號」我們熟識。」、「（你是否知道該人係為何人？他與何
    人有關係？從事何行業？）是丙○○的第二兒子（戊○○）
    所為；他目前從事汽車電機修繕工作。」、「（你是如何確
    定是戊○○所為？案發當天情形如何？請詳述之。當天戊○○穿著何種顏色衣服？）我於第一次筆錄中供稱：『順勝發
    六號』要從中洲漁港出港時差點撞上『凱順號』時，我所看
    見駕駛『凱順號』漁船的人就是丙○○的兒子『戊○○』沒
    錯；當時戊○○是穿著白色上衣，當天戊○○載他父親丙○○及姐夫乙○○至中洲漁港後，他便從『聖帝廟』旁小路繞
    至中油漁船加油站旁登上『凱順號』漁船，並發動後駕駛『
    凱順號』並尾隨『順勝發六號』後面，直至高雄港一二二號
    碼頭海域，繞過船頭折返，之後至於戊○○是如何脫離『凱
    順號』我就不清楚（依我看是自己跳海游上岸），戊○○上
    『凱順號』至發動駛出我都有親眼目睹。」云云（見警卷第
    18 頁 正、背面），惟經本院前審於93年11月24日審理時，
    當庭勘驗錄音帶之結果，吳再生於員警詢問時回答：「（何
    時去破壞的？以你出港那時候？）吳答：我不知道。」、「
    （是怎樣破壞的？他怎麼破壞的？）我沒看到。」、「（那
    艘船（指凱順號）是他兒子接線的？）我是沒看到人。」、
    「（你這裏無法確定，一定有地方你何以確定是他？）他假
    如從這地方跳下去，我就看不到。」、「（他有無繞小路你
    沒看到？）我沒看到他，因為我看不到。」、「（是不是聖
    帝宮？聖帝廟旁小路進去，他穿白色衣服，他繞過你們船的
    船頭，是如何離船，就游走了，有可能跳海自行游走？）可
    能是這樣。」、「（你有確定他穿白衣服嗎？確定就好沒關
    係不要再拿那些，你等順龍和徐時，就有看到他去開船對不
    對，有無人幫他解繩子？）我沒有看到。」等語，此有本院
    前審之勘驗筆錄在卷可憑（見本院前審卷第327- 342頁），
    兩相比對，對於吳再生是否親眼目睹被告戊○○穿著白色上
    衣、自「聖帝廟」旁小路繞至中油漁船加油站旁登上並駕駛
    「凱順號」漁船一節，錄音內容與筆錄記載並不相符，依上
    開規定之說明，本院認該次警詢筆錄，不得作為本案之證據
    。
二、再按被告以外之人於檢察事務官、司法警察官或司法警察調
    查中所為之陳述，與審判中不符時，其先前之陳述具有較可
    信之特別情況，且為證明犯罪事實存否所必要者，得為證據
    ，刑事訴訟法第159 條之2 定有明文。是依本條規定，被告
    以外之人於檢察事務官、司法警察（官）調查時所為之陳述
    ，屬傳聞證據，依同法第159 條第1 項規定，本無證據能力
    ，必具備「可信性」及「必要性」二要件，始例外得適用上
    開第159 條之2 規定，認有證據能力，而得採為證據。此之
    「必要性」要件，必須該陳述之重要待證事實部分，與審判
    中之陳述有所不符，包括審判中改稱忘記、不知道等雖非完
    全相異，但實質內容已有不符者在內，且該審判外之陳述，
    必為證明犯罪之待證事實存在或不存在所不可或缺，二者兼
    備，始足當之。故此所謂「為證明犯罪事實存否所必要者」
    ，既必須達不可或缺之程度，自係指就具體個案案情及相關
    卷證判斷，為發現實質真實目的，認為除該項審判外之陳述
    外，已無從再就同一供述者取得與其上開審判外陳述相同供
    述內容，倘以其他證據代替，亦無從達到同一目的之情形而
    言（最高法院95年度台上字第4414號判決意旨參照）。另「
    可信性」要件，乃指陳述係在特別可信為真實之情況下所為
    者而言，例如被告以外之人出於自然之發言，或違反自己利
    益之陳述等特別情形均屬之（最高法院95年度台上字第5740
    號判決意旨參照）。經查：
  (一)吳再生於91年8 月5 日之警詢（即第1 次警詢筆錄），其陳
    述內容與其於原審及本院前審時之陳述內容並無不符，而不
    具「必要性」，故無證據能力。
  (二)吳再生於91年9 月13日警詢（即第3 次警詢筆錄），經本院
    前審於於93年11月24日審理時，當庭勘驗錄音帶之結果，認
    其筆錄之記載與錄音內容並無不符，此亦有本院前審之該勘
    驗筆錄在卷可憑（見本院前審卷第243-345 頁）；另其於該
    次詢問時陳述關於「當時駕駛凱順號漁船之人是否為被告戊○○」之事實，則與其於原審及本院前審時之陳述並不相符
    ，吳再生對於該次警詢筆錄，並未指稱有何出於其非自願性
    之發言（其僅稱：91年8 月22日之警詢係因當時在警局受詢
    問時，告訴人丁○○兄弟拿一袋東西說是證據，要伊指認戊○○，其他就沒伊的事云云，見原審93年1 月7 日審判筆錄
    ，原審卷第184 頁），參諸本院前審勘驗該次詢問筆錄之結
    果，本院認該次警詢過程係吳再生出於自然之發言，而具上
    開所稱之「可信性」，以及亦具上開所稱之「必要性」，故
    有證據能力。
  (三)吳再生於91年12月13日受檢察官事務官詢問之筆錄，其中關
    於「當時駕駛凱順號漁船之人是否為被告戊○○」之事實，
    則與其於原審及本院前審時之陳述亦不相符，吳再生雖於本
    院前審時稱：係因為告訴人兄弟要伊不能翻供云云（見本院
    前審上開審判筆錄，本院前審卷第252 頁），惟該次吳再生
    係一人受詢問，且由其辯護人陪同在場，而別無其他人在場
    ，此有該詢問筆錄在卷可稽（見偵查卷第41-42 頁）；且該
    次受詢問距上次警詢時，已相距3 個月，故本院認該次詢問
    過程應亦係吳再生出於自然之發言，而具上開所稱之「可信
    性」，以及亦具上開所稱之「必要性」，故亦有證據能力。
  (四)告訴人丁○○於警詢時之陳述，因其內容與其於本院前審時
    之證述內容並無不符，而不具上開所稱之「必要性」，故無
    證據能力。
三、末按被告以外之人於審判外之陳述，雖不符刑事訴訟法第15
    9 條之1 至第159 條之4 之規定，而經當事人於審判程序同
    意作為證據，法院審酌該言詞陳述或書面陳述作成時之情況
    ，認為適當者，亦得為證據。當事人、代理人或辯護人於法
    院調查時知有第159 條第1 項不得為證據之情形，而未於言
    詞辯論終結前聲明異議者，視為有前項之同意，同法第159
    條之5 第1 、2 項定有明文。立法意旨在於傳聞證據未經當
    事人之反對詰問予以核實，原則上先予排除，惟若當事人已
    放棄反對詰問權，於審判程序中表明同意該等傳聞證據可作
    為證據，基於尊重當事人對傳聞證據之處分權，及證據資料
    愈豐富，愈有助於真實發見之理念，且強化言詞辯論主義，
    使訴訟程序得以順暢進行，上開傳聞證據亦均具有證據能力
    。查本案據以認定被告3 人犯罪事實存否之被告以外之人之
    其他言詞或書面陳述，被告等及檢察官於本院審理時，均同
    意作為證據，且於本院言詞辯論終結前，均未聲明異議，而
    本院審酌該言詞陳述及書面陳述作成之情況，未見有何不適
    當之情形，故依前開規定，均得為證據。
貳、實體部分：
一、訊據上訴人即被告丙○○、戊○○、乙○○等3 人，雖不否
    認被告戊○○駕駛自小客車搭載被告丙○○、乙○○2 人至
    港口登船，而被告丙○○、乙○○與原審共同被告吳再生於
    上述時、地，駕乘「順勝發六號」漁船出港之事實，惟均矢
    口否認有何毀損犯行，被告戊○○辯稱：「凱順號」漁船不
    是伊駕駛，伊當時在友人劉國清家中云云；被告丙○○辯稱
    ：伊開「順勝發六號」漁船跟乙○○、吳再生去釣魚，有釣
    到一些魚，伊沒有看到「凱順號」漁船跟在後行駛云云；被
    告乙○○辯稱：伊不知「凱順號」漁船是何人駕駛，伊並非
    船員，係因很喜歡釣魚，當時係出海釣漁云云。
二、經查：
  (一)91年7 月9 日晚上8 時許，由被告戊○○開車載被告丙○○
    及被告乙○○至中洲漁港市場附近（聖帝廟附近），被告丙○○、乙○○下車後，自行步行至碼頭與已在碼頭等候之被
    告吳再生一同搭乘「順勝號六號」出港，此為被告戊○○、
    丙○○、乙○○等人所不否認。再依據原審共同被告吳再生
    於91年9 月13日警詢時稱：「我在那裏等，他（丙○○）和
    他大女婿一起走來，我們3 人就上船，上船後，我們就退出
    來，退出來我們要開出來，那台凱順號正好要退，就這樣我
    們（差點）把它撞上，我站在船頭，我就跟它說：『前面那
    隻小隻的！』，它就打倒退車，如果它沒有打倒退車，我們
    一定會把它撞上的，那時，我們先開出去，它有沒有跟在後
    面我不知道。」等語（見警卷20-21 頁），吳再生於原審審
    理時，就此部分，亦為相同內容之證述（見原審93年1 月7
    日審判筆錄，原審卷第183 頁），再經本院前審勘驗案發時
    在旁之中油公司監視系統所拍攝到之錄影畫面，其顯示：「
    91年7 月9 日晚上8 時21分許，有一艘點燃燈火較大艘的船
    舶出港，8 時21分20秒許，則有另一較小艘的漁船開燈出港
    ……。」之內容，此有該錄影帶勘驗結果之勘驗筆錄在卷可
    稽（見本院前審93年10月27日勘驗筆錄，本院前審卷二第26
    9 頁），故吳再生此部分所證，與上開錄影帶勘驗結果相符
    ，故於被告丙○○等人所駕駛之「順勝發六號」始駛出中洲
    漁港之際，確有他人於約同時間開動「凱順號」漁船之事實
    ，應可認定。吳再生又於91年9 月13日警詢時稱：伊在高雄
    港122 號碼頭附近有再看到「凱順號」漁船自「順勝發六號
    」船頭駛過並折返往北行駛，此時，「順勝發六號」並在高
    雄港122 號碼頭海域放SLOW停留數分鐘等語（見本院前審上
    開勘驗91年9 月13日警詢錄音帶譯文，本院前審卷二第343
    頁至第345 頁），之後，該駕駛「凱順號」漁船者即將「凱
    順號」衝向碼頭附近已廢棄之信益造船廠所在之岸邊水泥提
    防，此亦原審當庭勘驗扣案之錄影帶製作之勘驗筆錄記載：
    「畫面顯示錄影帶顯示91年7 月9 日晚上8 時21分許，有一
    艘點燃燈火較大艘的船舶出港，8 時21分20秒有另一較小艘
    的船未開燈出港，8 時21分57秒較小艘的船從較大艘的船開
    過再由右側折回，較小艘的船折回後直行往碼頭衝撞，撞上
    碼頭的時間為8 時23分44秒。較小艘的船撞到碼頭之前，有
    港務局的拖船自其後面駛進碼頭，並經過較大艘船之前，該
    較大艘船則停駐在較遠處不動」等語（見原審93年1 月7 日
    勘驗筆錄，原審卷第189 頁），及本院前審當庭勘驗結果：
    「畫面顯示錄影帶顯示91年7 月9 日晚上8 時21分許，有一
    艘點燃燈火較大艘的船舶出港，8 時21分20秒有另一較小艘
    的船未開燈出港，8 時21分57秒較小艘的船有出現，有消失
    ，在8 時23分44秒的時候出現直行衝撞碼頭，在衝撞碼頭之
    前，有港務局的船至較大船及較小船的中間駛過」等語相符
    （見本院前審93年10月27日勘驗筆錄，本院前審卷二第269
    頁），故認吳再生上開所述，應屬可信。且自錄影帶內容亦
    可明顯看出，未開燈之「凱順號」於開出時，以近距離尾隨
    點燃燈火之「順勝發六號」，並於「順勝發六號」與「凱順
    號」相繼開出後，有港務局之拖船自兩船中間駛過，之後，
    「凱順號」漁船則駛向信益造船廠之岸邊水泥堤防衝撞，船
    身嚴重毀壞，而不堪使用，並有錄影帶翻拍照片19張、「凱
    順號」漁船之儀表板、船身遭破壞之照片10張、證人吳慶隆
    於本院前審之證述（詳後述）、及中洲漁港監視錄影帶2 捲
    可證。另被告丙○○並不否認該錄影帶內容中較大艘漁船為
    其駕駛之「順勝發六號」漁船，且經比對「凱順號」漁船撞
    毀之時地，該錄影帶中較小艘船亦顯係「凱順號」漁船無疑
    。雖然，被告乙○○等辯稱：於錄影帶顯示，小船是筆直的
    撞到碼頭，而非往北繞過碼頭再撞到造船廠的碼頭，其等之
    船已開過122 號碼頭云云。惟據吳再生上開可以採信之證詞
    ，「順勝發六號」確實有在122 號碼頭附近停駛，且當時港
    務局之拖船確自二船中間駛過等情，故吳再生於上開警詢時
    所稱：有再看見「凱順號」自「順勝發六號」船頭駛過並折
    返往北行駛等語，應可採信，而屬事實。
  (二)再本院前審於93年10月14日至本案案發現場進行勘驗，經勘
    驗結果：「一、自聖帝廟停車，步行到碼頭Ａ點位置，吳再
    生稱，當時是在碼頭Ｂ點等候船長丙○○及乙○○。站在Ａ
    、Ｂ二點，均無法看到從聖帝廟往碼頭行走及出入情形，因
    為有許多船舶及房子擋住視線。二、到對岸中油加油站處，
    凱順號漁船停之位置往被告順勝發六號漁船看去，兩船停距
    離約31.9公尺。」等語，有該勘驗筆錄及現場照片在卷可稽
    （見本院前審卷二第224-235 頁），另衡以案發當時係晚間
    8 時許之夜間光線不足之情況，故認吳再生於警詢及檢察事
    務官詢問時稱：伊並未看見被告戊○○開車載被告丙○○、
    乙○○2 人至聖帝廟下車，且雖然看到有人將「凱順號」開
    出，只看到該人之形體，並著白色上衣，且先前與被告戊○○並不相識，故原不確定該人是否即為被告戊○○等語（見
    91年9 月13日警詢、91年12月13日檢察事務官詢問），尚非
    不能採信。至於其又稱：但在警局作筆錄時伊看見被告戊○○，才證實與伊於案發當天所看到駕駛「凱順號」漁船的人
    就是被告戊○○等語（見同上警詢、檢察事務官詢問），是
    否確可採信，則因上開情狀，認是否可以採信，尚非無疑。
  (三)而吳再生所見駕駛「凱順號」漁船衝撞信益造船廠之岸邊水
    泥提防者，是否確為被告戊○○？被告丙○○、乙○○、戊○○是否共同基於犯意聯絡而毀壞「凱順號」漁船？茲析述
    如下：
  (1)被告戊○○確於91年7 月9 日即案發當晚於8 時許，開車載
    乘被告丙○○、乙○○2 人至中洲漁港「聖帝廟」附近之情
    ，已如上述。雖然被告戊○○辯稱：「我開車載父親丙○○
    及我姊夫乙○○至碼頭旁之海濱海產店，後至朋友劉國清家
    中，並未駕駛『凱順號』漁船。」云云，並舉證人劉國清於
    原審作證。然證人劉國清於原審審理時先證稱：「（91年7
    月9 日晚間是否在家？）是，還有太太及小孩在家，並沒有
    朋友到家中來玩。」云云，嗣經原審質之何以與被告戊○○
    所述不同時，方即改證稱：「（戊○○為何說當晚到你家泡
    茶？）有這件事，他大約8 時許到我家泡茶聊天，他帶太太
    及二個小孩一起前來，大約10時許離開，他是走路到我家的
    。那天他有說他姐夫乙○○及丙○○去釣魚，要我明天不用
    買魚，他會送我們魚。」云云（見原審92年4 月21日審判筆
    錄，原審卷第74頁、第75頁），則證人劉國清既已明確證述
    案發當日未有友人至其家中，其嗣後改稱當日晚間被告戊○○到家中拜訪之證詞，已前後矛盾，而不能採信，故其所證
    尚不能為被告戊○○有利之認定，併此敘明。
  (2)又依常情，駕駛「凱順號」漁船自中洲漁港駛離碼頭，不為
    人發現之方法，即不開船燈行駛，惟倘若駕駛「凱順號」漁
    船不借助任何燈光引導，非但該漁船可能誤撞其他船隻或碼
    頭，而且駕駛該「凱順號」漁船之人亦可能因光線不佳而無
    法順利跳船脫逃而游至安全地點。而據本件扣案錄影帶內容
    顯示，於案發當晚8 時21分許，「順勝發六號」漁船點燃燈
    火出港，「凱順號」漁船（未開燈）即尾隨「順勝發六號」
    漁船，故依此客觀情狀判斷，「凱順號」漁船之駕駛，應係
    為借助「順勝發六號」燈光之引導，始能順利駛出，並能看
    到目標予以撞毀，且為保障駕駛該「凱順號」漁船之人之生
    命身體無損、更需要燈光之照明，始能正確找到安全之撞擊
    目標，又能確保駕駛人毫髮無傷跳離該船。雖然被告戊○○
    辯稱：毀損「凱順號」漁船，不需「順勝發六號」漁船出港
    云云，惟查，被告戊○○開設「順安汽車保養場」，係從事
    汽車引擎及電機修護之工作，為其於警詢時所自承，其又係
    駕車載被告丙○○及乙○○前往碼頭上船之人，亦如上述，
    而據上開吳再生可以採信之證詞，於被告丙○○駕駛「順勝
    發六號」漁船出港之同時，確有人駕駛「凱順號」漁船未開
    燈而尾隨出港，「凱順號」撞毀後，發現其儀表板有遭破壞
    之情，而被告戊○○係具電機知識之人，則吳再生上開所證
    ：到警局後確認駕駛「凱順號」之人係被告戊○○等語，據
    此即非不能採信。而「凱順號」既需由具電機知識之被告戊○○以破壞儀表板，啟動電路之方式發動駕駛「凱順號」，
    則被告戊○○發動「凱順號」漁船後，顯需熟悉港內航道之
    被告丙○○駕駛「順勝發六號」漁船帶領，此由「凱順號」
    漁船，係尾隨在「順勝發六號」漁船行駛，最後繞過「順勝
    發六號」撞擊堤防之行徑方式，可為證明，且如前述，為確
    保駕駛「凱順號」漁船之人安全無虞，亦須要「順勝發六號
    」燈光指引。另被告乙○○則係被告丙○○之女婿，其並非
    船員，雖辯稱：係喜好釣漁而出海釣漁云云，惟其等於颱風
    天出海釣魚，已有可疑，且依上開勘驗中油公司之監視錄影
    結果，「順勝發六號」約於當日晚上8 時20分許出港，有上
    開勘驗結果在卷可稽，再依海岸巡防總隊中和安檢站進出港
    登記簿之記載，其係登記於同日晚上8 時40分許出港，於同
    年7 月10日0 時10分許登記進港，但漁獲量則登記為「無」
    ，此有該出港登記簿在卷可憑（見警卷第40頁），則被告乙○○上開所辯：係出港釣漁云云，顯不能採信，因此，參諸
    被告乙○○並非船員，仍於被告丙○○與戊○○以上開方法
    毀損漁船時隨同出海，堪認被告乙○○與被告丙○○與戊○○等3 人，確係於出港前，即共同謀議由被告戊○○負責破
    壞儀表板，啟動電路，發動駕駛「凱順號」漁船，經知悉港
    內航道之被告丙○○夥同乙○○駕乘「順勝發六號」漁船，
    在前引導，並請不知情之船員吳再生看顧「順勝發六號」漁
    船之航道，行至高雄港122 號碼頭附近，被告戊○○將「凱
    順號」撞毀於岸邊水泥堤防，而「順勝發六號」續行往外海
    作業，以便佯稱「順勝發六號」漁船係因被告乙○○要求出
    海釣魚方為出港。是「凱順號」漁船雖係被告戊○○所發動
    並駕駛撞毀，然被告丙○○、乙○○與被告戊○○既有共同
    之犯意聯絡，而由被告丙○○、乙○○駕乘「順勝發六號」
    漁船，負責引導，以利被告戊○○駛出「凱順號」，則被告
    丙○○、乙○○亦有行為之分擔甚明。
  (3)再依據吳再生上開可以採信之證述稱：「順勝發六號」漁船
    要駛出港之際，有遇到沒有開燈之「凱順號」漁船，還差一
    點撞到該船，並向該船大喊「前面那隻小隻的」等語，另又
    證稱：「凱順號」漁船尾隨「順勝發六號」漁船距離甚近，
    且於高雄港122 號碼頭處停駛時，「凱順號」漁船並自其船
    頭繞過折返等語。而被告丙○○、乙○○非惟均稱：除港務
    局拖船外，並無看到其他船隻云云，且辯稱：於航行中從來
    均無停駛過云云，顯與吳再生上開可採信之證述及本件錄影
    帶勘驗結果有間。且案發時「凱順號」與「順勝發六號」漁
    船之行徑路線，業經本院前審及原審均當庭勘驗中洲漁港監
    視錄影帶詳如前所述，案發當時「凱順號」與「順勝發六號
    」漁船相距既近且行徑方向相同，被告丙○○、乙○○2 人
    顯然不可能未看見「凱順號」漁船，故其等上開辯解，實無
    足採信。
  (4)雖然吳再生於91年8 月22日警詢筆錄所載，因與其錄音內容
    不符，而無證據能力，不能採為本案認定被告等人犯罪事實
    存否之證據，業如上述，惟經本院前審勘驗該次詢問錄音之
    勘驗結果，既已與錄音內容相符，則該勘驗筆錄自得採為本
    院認定事實之依據。而經本院前審勘驗該次警詢錄音，吳再
    生於該次詢問時係稱：「（丙○○）叫我說不要講有停。」
    、「（哪個時候講的？）要來的樣子（即91年8 月5 日要來
    警局製作筆錄前）。」、「是（丙○○交待的，說不要講有
    看到凱順號和停駛的事）。」等語，此有本院前審93年11月
    24 日 勘驗筆錄在卷可稽（見本院前審卷第327-335 頁），
    而被告丙○○、乙○○亦不否認於91年8 月5 日警詢前，確
    有與吳再生相約至被告丙○○處後，再同往警局製作筆錄一
    事，且吳再生出港作業返港，一下船被告丙○○之妻即告知
    其有警員傳訊一事，倘若被告丙○○、乙○○、戊○○未涉
    及本案，又何必特別交待吳再生於警詢時不要講有停駛及看
    見「凱順號」漁船之事實，且又於吳再生一下船即加以告知
    警員傳訊之事，則此益足認被告丙○○係意圖掩飾罪行而確
    有上開犯行。
  (5)被告丙○○、乙○○雖又辯稱：當時颱風業已離境，是在乙○○要求下出港釣魚，丙○○是船長開船，乙○○於船尾綁
    漁鉤，吳再生是站立船頭觀看航道狀況。當日未曾見到「凱
    順號」漁船，「順勝發六號」是由中洲漁港，經過122 號碼
    頭，約十分鐘後至安檢站報關出港到外海作業，並捕獲些許
    魚獲後回港云云。惟查，91年7 月9 日適有納克莉颱風過境
    ，同月9 日上午5 時發佈海上颱風警報，同月10日晚上11時
    解除海上颱風警報，此有中央氣象局颱風警報發佈概況表在
    卷可證（見警卷第38頁），海面波浪甚強，不利海上作業，
    為免遭遇危險，一般漁船於此時均儘量避免出港作業，已據
    吳再生於原審審理時供述甚明（見原審93年1 月7 日審判筆
    錄，原審卷第187-188 頁），吳再生係船員而有相當之航行
    經驗，此部分所證又與上開氣象資料相符，故於原審審理時
    此部分所證，自能採信。雖被告丙○○、乙○○另辯稱：當
    日並非僅有「順勝發六號」漁船出港，渠等是因認斯時颱風
    甫過境，漁獲應豐方出海云云，然觀之南部地區巡防局第五
    海岸巡防總隊中和安檢所進出港登記簿記載：91年7 月9 日
    除上午5 時10分、5 時30分、8 時40分各有「水日成號」、
    「昇日成號」、「海春滿號」漁船出港外，直至翌日（同年
    月10日）上午6 時為止，別無其餘船隻出港，而於7 月9 日
    上午5 時10分、5 時30分出港之「水日成號」，「昇日成號
    」漁船，尚且於同日上午8 時10分進港避風，有該安檢站進
    出港登記簿附卷可證（見原審卷第82-83 頁），倘案發當時
    外海漁獲甚豐，何以未有其他漁船出海？且當時「順勝發六
    號」漁船作業並無任何魚獲一情，亦有上述卷附之安檢站進
    出港登記簿為證，故其等上述辯詞，難加採信。則以被告丙○○、乙○○竟於颱風過境，風浪不平情況下出港之大違常
    情之舉，再酌以被告丙○○、乙○○非但再三避稱航行途中
    曾見「凱順號」漁船等情，甚且被告丙○○於91年8 月5 日
    第一次警詢時，竟告知吳再生避免談及有見到「凱順號」漁
    船之情，已如上述，堪認被告丙○○、乙○○當日乘「順勝
    發六號」出港，非單純為了釣魚，而確係為毀損「凱順號」
    漁船之掩護無疑。
  (6)另參酌被告戊○○雖非船員，但開設有「順安汽車機電」工
    廠，具電機方面之專門知識，此業據被告乙○○、吳再生供
    述甚明，而「凱順號」又係經人破壞儀表板，啟動電路方式
    發動之情，已如上述，益足認被告丙○○與戊○○、乙○○
    ，係趁颱風來臨，中洲漁港內別無船隻出入之情形，而共同
    謀議，而基於毀損「凱順號」漁船之共同犯意聯絡，推由具
    電機知識之被告戊○○以破壞儀表板，啟動電路之方式發動
    駕駛「凱順號」，另由知悉港內航道之被告丙○○夥同乙○○及不知情之船員吳再生駕乘「順勝發六號」漁船，由「順
    勝發六號」漁船為引導，被告戊○○駕駛「凱順號」漁船一
    路跟隨，行至高雄港122 號碼頭附近，即繞過停滯在旁之「
    順勝發六號」漁船折返，撞向已廢棄之信益造船廠所在之岸
    邊水泥堤防，以此方式，毀壞該「凱順號」漁船，而不堪使
    用之事實，堪予認定。
  (7)被告等人確有毀損「凱順號」漁船之犯行，業如上述，而告
    訴人丁○○於原審及本院前審時均證稱：曾與丙○○因為撈
    捕海瓜子之事發生過爭執等語（見原審卷第190 頁、本院前
    審卷二第256 頁），故應可認被告等人係基於為報復告訴人
    或給予教訓，而利用颱風天之夜晚，以為可瞞天過海，使人
    誤以為係天災所造成之災害，而駕駛「凱順號」衝撞信益造
    船廠所在之岸邊水泥堤防而毀壞告訴人之漁船。雖然被告等
    辯稱：如此係小糾紛，尚不致於冒著生命危險去毀損船舶云
    云，惟如因非關重大之糾紛，給予告訴人教訓而毀損其漁船
    ，亦非不可能或不常見之情事，被告等上開所辯，尚無法作
    為有利於被告等之認定。
  (8)至告訴人雖另指訴：該「順勝發六號」漁船有接應被告戊○○上船，離開現場之行為云云，然上述卷附安檢站進出港登
    記簿已明載當日「順勝發六號」僅有被告丙○○、乙○○、
    吳再生3 人出港、進港甚明，且證人即中和安檢站之值勤檢
    查員朱志乾、曾韋誌於原審時均結證稱：「如果有船隻出港
    ，必需登記工作紀錄簿，是由值班人員登記，我們是站安檢
    ，出港時要核對船員證，看人數及姓名是否相符，安檢站是
    直接面對港口，對面還有一個守望哨，如果有人擅自離港，
    一定會被發現，登記時還會登記船名，也必需檢查相符，才
    會放行。如果在港區行駛，不用經過報關或安檢程序，除非
    有違法的行為，才會被查獲。」等語明確（見原審卷第42頁
    ），而該2 人依常情，亦無偽證之虞，而可以採信，是告訴
    人此部分之指訴尚難認與事實相符，而尚難採信。
  (9)吳再生雖於原審及本院前審時證稱：雖有看到「凱順號」沒
    有開燈，有看到「凱順號」裏面有一個人，但無法確定駕駛
    「凱順號」者即係被告戊○○云云，惟此與其上開可以採信
    之91年9 月13日警詢及91年12月13日檢察事務官詢問時所陳
    述不符，且依上開說明，應可認定該駕駛「凱順號」者確係
    被告戊○○，故認吳再生上開有利於被告戊○○之證詞，應
    係事後迴護被告3 人之詞，而不能採信。綜上所述，應可認
    已足以排除一般人之合理懷疑，達可確信其為真實之程度，
    足認駕駛「凱順號」漁船之人即是被告戊○○無誤。
  (四)另證人郭進恭雖於本院前審93年10月27日審理時結證：「我
    在91年7 月8 日有出港，出港的時候沒有颱風，而是熱帶性
    氣壓，後來知道颱風的訊息才回來避風，我避風時有看到吳
    再生、乙○○、丙○○3 人，我看到他們在船上釣魚，吳再
    生當時在船頭綁繩子，丙○○在駕駛座，乙○○在後座釣魚
    。他們在那裡待了約3 、4 個小時。」、「我船回來避風的
    時候，看到順勝發漁船時，當時有風沒雨，海浪也不大。當
    時我們二艘船在一起，我並不知道看到他們的船時，他們之
    前發生何事。」等語（見本院前審卷二第261-262 頁），依
    其所證，可見證人郭進恭於案發後始遇見被告丙○○等人所
    駕駛之「順勝發六號」漁船，因此對於之前所發生之事並不
    知情，因此證人郭進恭上開證詞並不足以作為有利於被告戊○○、丙○○、乙○○有利之認定。
  (五)再證人吳慶隆於本院前審93年10月27日審理時結證：「91年
    7 月9 日凱順號漁船損毀後，整艘船的引擎是我修理的，是
    丁○○載來給我修理的，他當時說有人開他的船去撞壞的。
    該船之毀損程度，大項的均已損壞，引擎車體及機軸都壞了
    ，修理費多少，我忘記了，要看收據才知道，如當時沒有修
    理，就不可以開了，我拆下來之後，發現引擎車體、曲軸、
    連桿、汽缸頭都壞掉了，所以再從日本進口將這些都換新，
    我前後修理了約十天左右。」、「修理期間我沒有上船過，
    但從引擎號碼也可以查出來是否從凱順號漁船拆下來的。」
    等語（見本院前審卷二第265-267 頁），而其與被告3 人及
    告訴人間，並無仇怨，所證當無故為偏袒之虞，而可以採信
    ，則依其所證，足認「凱順號」漁船已達致令不堪用之毀損
    程度無疑。
  (六)按「船艦」，指有水上航行能力，可供人乘坐載運貨物之船
    舶，包括一般之公私船舶及軍艦。又此船艦通常係指裝有機
    械用以航行之船舶及軍艦而言，倘係尋常舟艇、竹筏，須以
    人力划行或用小型馬達驅動者，則不屬之。又刑法第353 條
    之毀壞他人船艦罪，係以船艦之整體為毀損之對象，倘毀損
    之對象，係以其個別組成物質，成分或其附屬物為對象者，
    亦不得論以毀壞船艦罪。查本件「凱順號」漁船，為單螺旋
    式推進器，具210 匹馬力之機械驅動式漁船，除平時出海捕
    撈漁獲外，其船員定額為4 人，此有告訴狀附凱順號漁船之
    小船註冊事項及其變更記錄為憑，已符合刑法第353 條第1
    項所謂之「船艦」。被告戊○○破壞儀表板、啟動電路方式
    發動駕駛「凱順號」漁船，由知悉港內航道之被告丙○○夥
    同乙○○及不知情之船員吳再生駕乘「順勝發六號」漁船，
    由「順勝發六號」漁船為引導，被告戊○○駕駛「凱順號」
    漁船一路跟隨，行至高雄港122 號碼頭附近，即繞過停滯在
    旁之「順勝發六號」漁船折返，撞向已廢棄之信益造船廠所
    在之岸邊水泥堤防，以此方式，毀壞該「凱順號」漁船，已
    然構成刑法第353條第1項之毀壞他人船艦罪。
  (七)綜上所述，被告丙○○、乙○○、戊○○所辯，均係卸責之
    詞，均不足採。本件事證明確，被告丙○○、乙○○、戊○○等共同毀損船艦犯行，均堪認定。
三、核被告丙○○、乙○○、戊○○所為，係犯刑法第353 條第
    1 項之毀壞他人船艦罪。公訴人認被告等所為係犯同法第35
    4 條之毀損罪，尚有未恰，起訴法條應予變更。被告戊○○
    、丙○○、乙○○3 人，有犯意聯絡及行為分擔，均為共同
    正犯。被告戊○○先行破壞「凱順號」漁船儀表板，以便啟
    動電路，復駕駛「凱順號」漁船，撞毀岸邊水泥堤防之行為
    ，係基於同一毀損犯意下之接續行為，僅侵害一法益，只論
    以一罪。按被告等人行為後，刑法第28條共同正犯之規定，
    業於94年1 月7 日修正公布，並於95年7 月1 日施行，修正
    後刑法第28條係限縮共同正犯成立之範圍，故修正後之規定
    對於被告等人較為有利，依刑法第2 條1 項規定，應適用修
    正後規定論以共同正犯。
四、原審就被告丙○○、乙○○、戊○○3 人部分，以被告丙○○、乙○○、戊○○罪證明確，因予論罪科刑，固非無見；
    惟查：本件「凱順號」漁船，為單螺旋式推進器，具210 匹
    馬力之機械驅動式漁船，除平時出海捕撈漁獲外，其船員定
    額為4 人，此有告訴狀附凱順號漁船之小船註冊事項及其變
    更記錄為憑，已符合刑法第353 條第1 項所謂之「船艦」。
    被告等以破壞儀表板、啟動電路方式發動駕駛「凱順號」漁
    船，撞向已廢棄之信益造船廠所在之岸邊水泥堤防，以此方
    式，毀壞該「凱順號」漁船，被告等3 人之行為已成立刑法
    第353 條第1 項之毀壞他人船艦罪。原審僅論以刑法第354
    條之普通毀損罪，尚有未恰。檢察官上訴意旨，以原審適用
    法條錯誤及量刑過輕為由，指摘原判決該部分不當，不無理
    由；被告丙○○、乙○○、戊○○3 人上訴意旨，均仍執前
    詞，否認犯罪，指摘原判決該部分不當，雖無理由，然原判
    決關於該部分既有上開可議之處，自屬無可維持，應由本院
    將關於被告丙○○、乙○○、戊○○3 人部分予以撤銷改判
    。
五、爰審酌被告3 人犯罪之動機與目的、犯罪之手段、損壞「凱
    順號」漁船之價值甚高，被害人所受損害非輕，惟已於96年
    5 月4 日與被害人達成民事和解，及時賠償被害人之損失，
    被害人並表示不再追究，此有該和解書一紙附卷可稽（見最
    高法院卷第53頁），認被告3 人已有悔意等，及其他一切情
    狀，各量處如主文第2 項所示之刑，以示懲儆。另96年6 月
    15日訂定之中華民國九十六年罪犯減刑條例，業於96年7 月
    4 日經總統公布，於同年月16日施行，被告等人上開犯罪，
    係在96年4 月24日以前，所犯非屬該條例第3 條第1 項所列
    不予減刑之罪名，爰依同條例第2 條第1 項第3 款、第7 條
    規定減其刑期二分之一。再被告等人於行為後，關於刑法第
    41條第1 項易科罰金之折算標準，已由「以1 元以上3 元以
    下折算1 日，易科罰金（依修正前罰金罰鍰提高標準條例第
    2 條前段規定，就其原定數額提高為100 倍折算1 日，即以
    銀元100 元以上，300 元以下折算1 日（折合新台幣300 元
    以上，900 元以下）」，變更為：「犯最重本刑為5 年以下
    有期徒刑以下之刑之罪，而受6 個月以下有期徒刑或拘役之
    宣告者，得以新臺幣1000元、2000元或3000元折算1 日，易
    科罰金。」，比較修正前後之易科罰金折算標準，以修正前
    之規定，較有利於被告等人，應依刑法第2 條第1 項前段規
    定，適用修正前刑法第41條第1 項規定諭知易科罰金之折算
    標準。另查被告乙○○及戊○○2 人前未曾因故意犯罪受有
    期徒刑以上刑之宣告，被告丙○○雖曾於90年間，因違反漁
    業法案件，曾經法院判處有期徒刑3 月，緩刑3 年確定，嗣
    於緩刑期間再犯本案，惟於前案緩刑期滿前，緩刑均未經撤
    銷，依刑法第76條規定，其刑之宣告失其效力，即與未受徒
    刑之宣告者相同（最高法院87年度台非字第56號判決意旨參
    照），故被告丙○○亦屬前未曾因故意犯罪受有期徒刑以上
    刑之宣告，此均有臺灣高等法院被告等人之前案紀錄表各1
    份在卷可參，其應係因與告訴人間糾紛而一時失慮，致罹刑
    典，犯後已及時與告訴人達成民事和解，已如上述，告訴人
    亦已表示不再追究，足認被告3 人犯後已盡力賠償被害人之
    損害，故本院認其經此偵審程序及論罪科刑之教訓，當知所
    警惕，信無再犯之虞，本院認所宣告之刑，均以暫不執行為
    適當，爰依修正後刑法第74條第1 項第1 款規定，均予宣告
    緩刑2 年，以啟自新。
六、原審共同被告吳再生部分，業經本院前審判決無罪確定，併
    此敘明。
據上論斷，應依刑事訴訟法第369 條第1 項前段、第364 條、第
299 條第1 項前段、第300 條，刑法第2 條1 項、第28條、第35
3 條第1 項、第74條第1 項第1 款、修正前刑法第41條第1 項前
段，刪除前罰金罰鍰提高標準條例第2 條，中華民國96年罪犯減
刑條例第2 條第1 項第3 款、第7 條、第9 條，判決如主文。
本案經檢察官李門騫到庭執行職務。
中　　華　　民　　國　　96　　年　　11　　月　　14　　日
                  刑事第七庭    審判長法  官    莊飛宗
                                      法  官    孫啟強
                                      法  官    邱明弘
以上正本證明與原本無異。
如不服本判決應於收受本判決後10日內向本院提出上訴書狀，其
未敘述上訴理由者，並得於提起上訴後10日內向本院補提理由書
狀（均須按他造當事人之人數附繕本）「切勿逕送上級法院」。
中　　華　　民　　國　　96　　年　　11　　月　　14　　日
                                      書記官    黃玉珠
附錄本判決論罪科刑法條：
中華民國刑法第三百五十三條
(毀壞建築物、礦坑、船艦罪)
  毀壞他人建築物、礦坑、船艦或致令不堪用者，處六月以上五
  年以下有期徒刑。
  因而致人於死者，處無期徒刑或七年以上有期徒刑，致重傷者
  ，處三年以上十年以下有期徒刑。
  第一項之未遂犯罰之。
